【裁判字號】    97,台上,1172
【裁判日期】    970605
【裁判案由】    給付承攬報酬
【裁判全文】
最高法院民事判決            九十七年度台上字第一一七二號
上  訴  人  登山營造股份有限公司
法定代理人  甲○○
訴訟代理人  謝佳伯律師
被 上訴 人  台北縣三重市公所
法定代理人  乙○○
訴訟代理人  林振煌律師
上列當事人間請求給付承攬報酬事件，上訴人對於中華民國九十
六年七月三十一日台灣高等法院第二審判決（九十五年度建上字
第一二三號），提起上訴，本院判決如下：
    主  文
上訴駁回。
第三審訴訟費用由上訴人負擔。
    理  由
本件原審以：被上訴人辦理台北縣三重市「運一」綜合運動場及
地下停車場新建工程（下稱系爭工程）招標，上訴人以總價新台
幣（下同）五億三千五百三十六萬六千元得標，簽訂系爭工程契
約書（下稱系爭契約）；其第二條約定上訴人應給付之標的及工
作事項詳如設計圖說等；第三條第二項約定依本契約價金總額結
，因本契約變更致履約標的項目或數量有增減時，就變更部分予
以加減價結算，若有相關項目如稅捐、利潤或管理費另以一式列
計者，應依結算總價與本契約價金總額比例增減之；第三條第三
項約定採本契約價金總額結算給付者，工程之實作數量如較本契
約所定數量增減達百分之十以上時，其逾百分之十部分，得以本
契約變更增減本契約價金；第四條第五項約定本契約所附供上訴
人投標用之工程數量清單，其數量為估計數，不得視為上訴人完
成履約所須供應或施作之實際數量。採本契約價金總結算給付者
，未列入前款清單之項目或數量，其已於本契約載明應由上訴人
施作或供應為上訴人完成履約所必須者仍應由上訴人負責供應或
施作，不得據以請求加價；而上訴人已完成系爭工程等情，為兩
造所不爭。茲上訴人主張：伊施作體育館結構裝修工程項目，實
際施作數量有超過合約標單所附工程估價單數量百分之十，另合
約圖說與工程估價單項目有漏項，得依約及公共工程委員會案例
及民法第四百九十一條規定請求被上訴人給付一千九百十五萬五
千零七十八元本息云云。被上訴人則否認之，兩造情詞各執。經
查：關於上訴人主張實際施作之數量超過合約標單所附工程估價
單數量百分之十部分：電梯機房百葉二千零二十元部分，依圖
說A2-12 電梯機房為鋁百葉、抽風機總共各三個，上訴人以備忘
錄查詢時，監造單位陳宇人建築師事務函知上訴人應依圖施作，
顯上訴人未依圖說施工；監造人並回覆是否拆除多設之百葉，再
依現場會勘確實，堪認此屬上訴人應免費改善項目，縱經被上訴
人驗收，上訴人亦不得請求；室內鋁包板十九萬三千五百十三
元部分，上訴人指其補充圖說標示尺寸計算為630.74㎡，為被上
訴人所否認，而監造單位依圖A12-4，寬度60cm，深度102.5cm重
新計算面積合計為535.62㎡，有陳宇人建築師事務所函、計算式
可稽，難認有數量超過；外部鋼管鷹架一百二十六萬六千五百
十六元部分，查系爭工程估價單確已編列鋼管鷹架及安全護網，
安全斜屏，三角架，防塵網，上訴人單方面謂系爭工程未編列此
部分費用，另一方面又謂參照估價單編列之數量、單價計算系爭
追加之數量，已屬矛盾；且上訴人自陳外部鋼管鷹架係作為系爭
工程施作時所必要之工程，則依上述契約第四條第五項約定，上
訴人即不得據以請求加價；內部施工鷹架一千三百六十九萬八
千九百五十四元部分，監造單位陳宇人建築師事務所已表明乃廠
商施作自備之機具及設備，廠商不應藉此追加預算，嗣兩造依履
約爭議第一次民國九十三年八月十六日調解會議，雙方當事人依
內部挑高施工鷹架：應將每個單元分割，以投影面積計算，陳宇
人建築師事務所已將其計算內部施工鷹架之數量及單價分析檢送
予兩造，上訴人所提數量及單價分析雖係監造單位陳宇人建築師
事務所所製作，惟該事務所僅係依第一次調解會議結論辦理，兩
造嗣後未成立調解，上訴人即不得逕以系爭數量、單價係陳宇人
建築師事務所製作為由請求給付；體育館結構工程已編列室內挑
高施工鷹架費用，且系爭工程屬挑高樓層設計，內部挑高施工鷹
架亦係作為系爭工程施作時所必要之假設工程，則依契約第四條
第五項約定，上訴人自不得請求加價。關於合約漏項部分：內
部泥作超高施工鷹架一百二十萬二千七百八十七元部分，系爭工
程係超高樓層設計，內部泥作超高施工鷹架係施作系爭工程時所
必要之假設工程，則依系爭契約第四條第五項約定，上訴人即不
得請求加價；且系爭內部泥作超高施工鷹架係假設工程，並非依
情形非受報酬即不為完成其工作，應無民法第四百九十一條之適
用；鋼梯油漆二十三萬四千零二十五元部分，本件上訴人對估
價單中鋼構工程已註明含防銹漆、油漆，而鋼梯油漆屬鋼構工程
，亦有監造單位函可稽，足見鋼梯油漆屬鋼構工程，應包含油漆
在內。另系爭鋼梯油漆係上訴人依陳宇人建築師事務所指示施作
，有上訴人九十三年一月十二日之備忘錄可稽，益見該部分工程
並非上訴人所指之漏項，上訴人依民法第四百九十一條規定主張
亦屬無據；舞台框口（2-5F芭蕾舞表演場）二十五萬九千三百
五十元部分，上訴人依設計圖說提送施工圖送審時，經建築師告
知上訴人舞台正面以無框口設計為原則，若上訴人為達合約規範
之殘響值，而採其它設計手法，不得追加預算等語，有陳宇人建
築師事務所函可按，上訴人提出之送審表，經建築師加註同意室
內裝修如上訴人所提，不得追加任何預算，待音樂廳椅子地毯確
認後，再補送殘響模擬，上訴人自行負責日後完成之音樂廳殘響
值能達到規範標準，上訴人並未證明於建築師加註不得追加任何
預算時，提出異議，仍予施工完成，堪認上訴人當初已同意不追
加費用，則上訴人自不得於完工後主張契約漏項或依民法第四百
九十一條規定請求；籃球場劃線一萬二千元部分，此項目於設
計圖面上本有註記。而估價單內單價分析未列藍球場劃線乙項，
上訴人曾請示監造單位陳宇人建築師事務所，監造單位指示依圖
施工，不得辦理追加，有上訴人提出之備忘錄可稽，上訴人未提
出異議，予以施工完成，則上訴人自不得於完工後主張係漏項，
或主張被上訴人應依民法第四百九十一條給付。末按系爭契約第
三條第二項，於契約變更時始有適用，本件上訴人並未主張契約
有變更情事，且上訴人主張之追加、漏項等均不應准許，已如前
述，則其請求被上訴人給付增加之營造綜合保險費、營造工程第
三人責任意外險、雇主責任意外險、包商工地管理費利潤、工程
雜項費用、環保清潔費、工程品管費、稅捐等費用自無理由。因
而維持第一審所為駁回上訴人請求被上訴人給付實作工程數量逾
百分之十及漏項暨稅管費用一千九百十五萬五千零七十八元本息
部分判決，駁回其上訴（上訴人其餘第一審敗訴部分之判決已告
確定，不另贅述），經核於法並無不合。上訴意旨，猶執前詞，
就原審取捨證據、認定事實及解釋契約之職權行使，指摘其為不
當，聲明廢棄，為無理由。
據上論結，本件上訴為無理由。依民事訴訟法第四百八十一條、
第四百四十九條第一項、第七十八條，判決如主文。
中    華    民    國  九十七  年    六    月    五    日
                      最高法院民事第四庭
                          審判長法官  許  朝  雄
                                法官  陳  淑  敏
                                法官  鄭  玉  山
                                法官  吳  麗  女
                                法官  黃  義  豐
      本件正本證明與原本無異
                                      書  記  官
中    華    民    國  九十七  年    六    月   十九   日
                                                     Ｖ


司法院資訊處製作；財團法人民間司法改革基金會備份。
